臺灣板橋地方法院刑事判決　　　　　　　　　　　　　九十一年度易字第五七六號
　　公　訴　人　台灣板橋地方法院檢察署檢察官
　　被　　　告　甲　○
右列被告因詐欺案件，經檢察官提起公訴（九十年度偵續字第一八五號），本院判決
如左：
    主  文
甲○無罪。
    理  由
一、公訴意旨略以：被告甲○提供其所有坐落於臺北縣永和市○○段一○八號、一○
    九號土地（合併後為安樂段第六九地號）與三齊建設事業有限公司（下稱三齊建
    設公司）合建房屋，並委託不知情之代書乙○○，就其因前開合建所分得之土地
    持分及三齊建設公司建造完成之房屋洽尋買主，嗣因亟需資金周轉，竟意圖為自
    己不法之所有，明知其並無移轉上開房地所有權之真意，仍於八十九年五月二日
    ，與丙○○訂立該房地買賣契約，積極銷售前揭土地持分及房屋，約定價金新臺
    幣（下同）八百九十五萬元，由丙○○支付部分價金一百萬元，甲○則簽發票據
    號碼0000000號、發票日期為八十九年五月二日、票面金額新臺幣（下同
    ）一百萬元之本票一紙，及票據號碼0000000號、票載發票日期為九十年
    五月三十一日、票面金額一百萬元，付款人為美國運通銀行台北分行之支票一紙
    作為擔保，雙方並約定八十九年七月一日辦理移轉所有權之登記，丙○○不疑有
    詐而陷於錯誤，於簽訂買賣契約之當日，交付部分價金一百萬元予甲○。詎甲○
    屆期未依約移轉所有權與丙○○，且於八十九年八月四日，將前開房地出售與代
    書乙○○所介紹不知情之買主張雪英，並移轉所有權與張雪英，嗣甲○所簽發之
    本票、支票到期提示均不獲兌現，屢經催討均置之不理，丙○○始知受騙。因認
    被告甲○涉有刑法第三百三十九條第一項之詐欺罪嫌云云。
二、按犯罪事實應依證據認定之，無證據不得推定其犯罪事實。又不能證明被告犯罪
    者，應諭知無罪之判決，刑事訴訟法第一百五十四條、第三百零一條第一項前段
    分別定有明文。次按刑法第三百三十九條第一項詐欺罪之成立，以意圖為自已或
    第三人不法之所有，以詐術使人將本人或第三人之物交付為要件。所謂以詐術使
    人交付，必須使被詐欺人因其詐術而陷於錯誤，若其所用方法，不能認為詐術，
    亦不致使人陷於錯誤，即不構成該罪，最高法院四十六年台上二六０號判例可資
    參照）。末按告訴人之指訴係以使被告受刑事訴追為目的，是其陳述是否與事實
    相符，仍應調查其他證據以資審認，如僅係民事債務不履行，則與詐欺取財罪無
    涉，不能以該罪責相繩。
三、本件公訴人認被告涉有右揭詐欺犯行，係以告訴人指稱被告與其定有房地買賣契
    約，卻未依約為所有權之移轉登記，又將該房地出售與不知情之張雪英，且被告
    所簽發擔保之本票及支票均未兌現，並有被告與告訴人簽訂之土地房屋買賣契約
    書、被告與三齊建設公司之合建契約書、被告甲○簽發之前開本票及支票各一紙
    、台北市票據交換所退票理由單、被告甲○與張雪英間房屋土地車位預定買賣契
    約書、保證書等影本可證，為其主要論據。訊據被告甲○固坦承就其與三齊公司
    合建之房地，與告訴人丙○○定有土地房屋買賣契約書，及其後將上開房地委託
    代書乙○○居間仲介售予第三人張雪英並辦理移轉登記，而其所簽發交予告訴人
    擔保之本票及支票（金額各一百萬元）均未兌現等事實，惟矢口否認有何詐欺犯
    行，並辯稱：在伊與告訴人簽立契約前，即同時委託代書乙○○及告訴人找買主
    ，出售前開其與三齊建設公司合建可分得之房地，八十九年四月間，乙○○找到
    買主，願以九百萬元購買，已收取斡旋金，伊將此事告知告訴人並拿斡旋金收據
    給告訴人看，告訴人說該房地有超過一千萬元之價值，願再借伊七十萬元，包括
    先前所欠三十萬元，湊足一百萬元，借伊週轉，以後有賣，再扣除該借款一百萬
    元，且賣價如超過九百萬元以上，超過部分兩人對分，伊才於八十九年五月二日
    與告訴人簽立土地房屋買賣契約，告訴人當日交付五十萬元支票一紙及現金二十
    萬元給伊，連同先前欠款三十萬元，湊足一百萬元，伊則簽發支票及本票各一紙
    交給告訴人，並約定由告訴人代墊繳土地增值稅，土地可先行過戶給告訴人，待
    告訴人出賣該房地後再扣除代墊之增值稅，該契約雖名為買賣契約，實為借貸保
    證及委託仲介之契約；簽立契約後，告訴人未代繳增值稅，又未找到買主，始未
    於八十九年七月一日先行辦理土地過戶；八十九年七月三日乙○○又找到第二個
    買主，願出價九百三十萬元購買，均沒有同意出售，嗣因三齊公司連續二次以存
    證信函催辦土地過戶，為恐因違約遭三齊公司罰款，損失加劇，始同意以九百四
    十萬元賣與乙○○第二次所介紹之買主張雪英，所得買賣價金九百多萬元，扣除
    土地增值稅、貸款、代書仲介費、及其他親友債務，將剩下約一百萬元投資股票
    失利，致無法償還告訴人之一百萬元欠款，並無詐欺等語置辯‧
四、經查：
（一）被告於八十八年十月二十七日即已委託代書乙○○銷售前揭與三齊建設公司合
      建所分得之房地，約定期間二週，兩週過後被告可自行託售，受託人乙○○亦
      可依條件代售，八十九年四月間乙○○找到買主，願出九百萬元購買，已收取
      斡旋金，因被告甲○不同意而作罷；及八十九年五月二日被告與告訴人簽立土
      地與房屋買賣契約書，八十九年七月三日乙○○第二次找到買主張雪英，願以
      九百三十萬元購買，三齊建設公司於八十九年七月十八日、同年月二十四日二
      次以存證信函催告被告辦理土地移轉登記，及至八十九年八月四日被告與張雪
      英簽訂房屋土地房屋車位預定買賣契約書，將該房地以九百四十萬元出售予張
      雪英，並移轉登記與張雪英等事實，業據被告甲○供明在卷，並經證人即代書
      乙○○在本院證述明確（見本院九十一年四月十五日訊問筆錄），復有證人乙
      ○○提出被告所出具八十八年十月二十七日之委託銷售授權書、八十九年七月
      三日乙○○與張雪英之房屋買賣委託斡旋書各一件，及八十九年五月二日被告
      與告訴人簽定之土地房屋買賣契約書、三齊建設公司於八十九年七月十八日所
      發台北敦南郵局第五四號、八十九年七月二十四日逸仙郵局第一八八六號存證
      信函、八十九年八月四日被告與張雪英所簽立之買賣契約書等影本各一件，土
      地登記謄本四件影本在卷可稽，上開事實可堪認定。
（二）按契約之性質，應依契約之內容定之，而非以契約書所載名稱為斷；又一般之
      房屋買賣契約，對於標的建物必屬確定，且除約定總價金外，必於契約內詳定
      各期付款期限、方式及不動產點交各項，稽之被告與告訴人所定契約，並無確
      定樓層標的，僅於契約末項記載「建物依三齊建設公司確定樓層為主」，而關
      於付款方式、期限及移交不動產之約定，除第二條(一)「本約簽定時，甲方（
      指丙○○）應付乙方（指甲○）價款之一部分新台幣伍拾萬元（含定金），乙
      方亦即日親收足訖。餘款則照左列規定給付之。另開立支票一紙新台幣伍拾萬
      元正，日期為民國八十九年五月三十一日，交與賣方收執。」外，均付之闕如
      ，僅於第二條(三)約定「尾款部分訂於買賣雙方之委託銷售與他人時，再另議
      付款方式」，均與一般買賣契約之記載有別。再參之該契約第十四條特約事項
      ：２「建設公司產權與交屋于甲○先生起三個月內為銷售委託之期間，其委託
      銷售總價新台幣壹仟萬元正（含車位價），低於底價新台幣壹仟萬元正，則需
      甲○先生同意。」、３「以上不動產買賣契約書之條約，只適用本約定之但書
      為主，不適用者則自動無效‧若本契約于丙○○先生轉賣他人時其超出新台幣
      捌佰玖拾伍萬元正，雙方均分超出之金額。」等約定觀之，足認該契約乃為委
      託銷售之仲介契約，非為買賣契約。蓋房屋買賣，對一般人而言，係為重要之
      交易，豈有未確定標的，而依三齊建設公司指定？且八百九十五萬元之價金，
      除訂約時所記載之一百萬元（應為借款，詳後述）外，未為任何付款方式之約
      定，其餘款項卻訂於買賣雙方之委託銷售與他人時再另議付款方式？顯與買賣
      之常情有違。又如為買賣，告訴人就該房地已繼受被告甲○之權利義務，嗣後
      縱告訴人轉賣他人，均與被告無關，焉有告訴人與被告雙方均應與買受人另訂
      買賣契約書，再另議付款期限及移交不動產，及賣價超出八百九十五萬元時雙
      方均分超出金額之理？再依一般常情，豈有明知有第三人出價願以九百萬元購
      買，被告不賣，卻反以八百九十五萬元賣與告訴人之理？是告訴人與被告間並
      無買賣之真意甚明，綜該契約各項約定，該契約雖名為買賣契約，實際則為被
      告與告訴人委託銷售之仲介契約甚明‧
（三）又依通常情形，買賣交易，買方本有交付價金之義務，賣方不需另行開立支票
      或本票供買方收執作為擔保，查依本件被告與告訴人所定契約第二條四、（三
      ）約定「賣方（即甲○）開立本票一紙與支票一紙（新台幣壹佰萬元正），質
      押先行週轉之款項（新台幣壹佰萬元），待銷售與他人時，再行扣除與返還本
      票與支票。」，及告訴人與被告所定契約書後附之收付款備忘錄第壹期付款日
      期「民國八十九年五月二日」金額「新台幣壹佰萬元正」下方備考欄載「本票
      一紙 no841127及支票no00000000紙、新台幣壹佰萬元正。若支票兌現，則就
      此擔保質押本票即失效。」有告訴人簽名蓋章確認無訛（見甲○九十一年三月
      十八日答辯狀附證物買賣契約書末頁），均與借貸性質相符，再參之該契約除
      一百萬元之記載外，並無其餘價金給付之方式、時間，及該契約各項約定等情
      觀之，契約所載告訴人交付之一百萬元應屬借款，而非買賣之價金甚明。
（四）查告訴人於八十九年五月二日與被告簽立契約之前，即已知悉被告委託代書乙
      ○○銷售前開房地，及簽立契約當日告訴人僅交付被告五十萬元支票一紙及現
      金二十萬元等情，業經告訴人於本院訊問時自承：「我還沒有簽約之前，我有
      看過杜小姐收斡旋金的收據，是九百萬元，所以他八百九十五萬元賣給我。」
      、「（你是否知道被告有請乙○○在賣？）知道。」、「（你是否給他一百萬
      元）是的，五十萬元是支票，另外現金二、三十萬元，我忘了，之前，他說他
      要用錢，我有拿錢給他約二十萬元，算是訂金，這是講好八百九十五萬元的事
      情。」等語在卷（見本院九十一年四月一日訊問筆錄）；且依告訴人與被告所
      訂契約第二條四、（三）所示「賣方開立本票一紙與支票一紙（新台幣壹佰萬
      元正），質押先行週轉之款項（新台幣壹佰萬元正），待銷售與他人時，再行
      扣除與返還本票與支票。」，及第十四條特約事項３後段「若本契約于丙○○
      先生轉賣他人時其超出新台幣捌佰玖拾伍萬元正，雙方均分超出之金額。」之
      約定，均核與被告所稱：經拿乙○○已收取斡旋金之收據給告訴人看，告訴人
      說該房地有超過一千萬元之價值，願再借我七十萬元，包括先前所欠三十萬元
      ，湊足一百萬元，借我週轉，以後有賣，再扣除該借款一百萬元，且賣價如超
      過九百萬元以上，超過部分兩人對分，才於八十九年五月二日與告訴人簽立土
      地房屋買賣契約等語相符，被告前開所辯，堪予採信。是告訴人既知悉被告委
      託代書乙○○銷售該房地，且已收取對方之斡旋金，而仍願先借予金錢供被告
      週轉，與被告另行簽訂前開八十九年五月二日之契約，尚難認被告有何施用詐
      術之行為，且益徵告訴人、被告二人均認為代書乙○○所仲介之客戶出價九百
      萬元低於時價，而以簽定該名為買賣、實為借貸（兼委託銷售）之契約，以圖
      能另賣得更高之價格。
（五）再者，依被告與告訴人所定契約第二條四、（一）「土地權利人之過戶，賣方
      需經三齊建設公司之同意於民國八十九年七月一日先行過給買方丙○○，賣方
      甲○應交付相關之證件，買方可先行代墊增值稅，其增值稅歸屬甲○負擔。」
      、（二）「本標的物經買方銷售與他人確定時，甲乙雙方應與買受人另訂買賣
      契約書，另議付款期限及移交不動產，若丙○○於之前先行代墊稅款及其他相
      關費用，則於收取款項時先行扣除。」之約定，及證人乙○○於本院證稱：被
      告之土地所有權狀亦為三齊建設公司保管等語（見本院九十一年四月十五日訊
      問筆錄），由是觀之，告訴人於訂約時，明知被告與三齊建設公司合建之土地
      要辦理過戶，須繳納土地增值稅，並且需經三齊建設公司之同意，始可過戶予
      告訴人，及被告無資力繳納增值稅，雙方乃於契約中約定先由告訴人代墊繳，
      經告訴人銷售與他人確定時，再於收取之款項中先行扣除，是告訴人既對被告
      之資力不佳，及被告之房地過戶需先辦理土地過戶、繳納土地增值稅，並經三
      齊建設公司之同意，甚且該等房地權狀亦在三齊建設公司保管中等情，均知之
      甚詳，則告訴人仍願與被告簽立上開契約並交付款項予被告，亦難認有何使其
      陷於錯誤之情形可言。
（六）本件因告訴人未依約代墊繳增值稅，亦未能找到買主，故未於八十九年七月一
      日辦理過戶之事實，業據被告供明在卷，且為告訴人所不否認，自不得僅因被
      告未先行辦理過戶與告訴人，即遽認被告有何詐欺之行為。又嗣後三齊建設公
      司分別於八十九年七月十八日、七月二十四日以台北敦南郵局第五四號及逸仙
      郵局第一八八六號存證信函催告被告辦理土地過戶等情，亦據告訴人於本院訊
      問時供明：「：：存證信函沒有拿給我看，但有告訴我說三齊公司有發存證信
      函在催了，催說要繳增值稅過戶的事情，然後，他叫我趕快找買主趕快賣掉。
      」云云甚詳（見本院九十一年四月一日訊問筆錄），則被告辯稱係因三齊建設
      公司催告辦理土地過戶，為免因違約罰款，始同意出售上開房地與乙○○第二
      次所仲介之買主張雪英，堪信為真實，且由被告催請告訴人趕快找買主賣掉一
      節，益足徵被告與告訴人簽定契約時，自始並無詐欺之故意。
（七）綜上所述，被告與告訴人所定契約，係屬借款及委託銷售房屋仲介之混合契約
      ，被告事後因三齊建設公司催辦過戶，恐遭鉅額罰金損失，而將該房地出售與
      代書乙○○所仲介之買主張雪英，尚無一屋二賣之情形，況被告於訂立契約時
      並無詐欺之故意，亦無施用詐術及使告訴人陷於錯誤之情形，已如前述，均與
      刑法上詐欺罪之構成要件不符。又縱始被告係一屋二賣，然被告於出賣房屋後
      翻悔不賣而另出賣予他人，係違反契約之民事問題，不得謂為詐欺，有最高法
      院四十七年台上字第一四四八號判例可資參照，至被告出賣系爭房屋後，取得
      價款，仍未返還負欠告訴人之一百萬元，且被告所簽發之本票及支票均不獲兌
      現，核均屬債務不履行之民事問題，此外，復查無其他積極證據足認被告有何
      詐欺犯行，不能證明被告犯罪，依法應諭知無罪之判決。
據上論斷，應依刑事訴訟法第三百零一條第一項，判決如主文。
本案經檢察官范振中到庭執行職務。
中      華    民      國      九十一      年      六      月    三    日
                                    台灣板橋地方法院刑事第四庭
                                          法  官  劉  大  衛
右正本證明與原本無異。
如不服本判決，應於判決送達後十日內向本院提出上訴狀。
                                          書記官  蕭  興  南
中      華      民      國      九十一      年      六    月     四     日
